【裁判字號】    97,台上,6257
【裁判日期】    971204
【裁判案由】    偽造文書
【裁判全文】
最高法院刑事判決            九十七年度台上字第六二五七號
上  訴  人  台灣高等法院檢察署檢察官
被      告  甲○○
上列上訴人因被告偽造文書案件，不服台灣高等法院中華民國九
十七年八月十二日第二審更審判決（九十七年度上更(一)緝字第三
號，起訴案號：台灣台北地方法院檢察署八十八年度偵緝字第一
二九五號），提起上訴，本院判決如下：
    主  文
原判決撤銷，發回台灣高等法院。
    理  由
本件原判決以被告甲○○被訴牽連涉犯刑法第二百十六條、第二
百十條之行使偽造私文書、第二百十四條之使公務員登載不實及
第三百二十條第一項之竊盜等罪嫌。但經調查證據結果，認不能
證明被告犯罪，因而維持第一審諭知被告無罪之判決，駁回檢察
官在第二審之上訴；固非無見。
惟查：審理事實之法院，對於案內與待證事實有重要關係，而屬
依法應予調查之證據，茍未依法調查或雖已調查而未調查明白，
即與證據未經調查無異，如率行判決，其判決當然為違背法令。
又證據之證明力，固屬於法院判斷之自由，但不得違背經驗法則
及論理法則，如其判斷仍存有疑竇，則在應予調查之證據究明釐
清前，尚難遽採為被告有利或不利之認定。被告於原審供稱告訴
人劉陳淑子之子劉鍾斌當時要結婚，需用錢，且劉鍾斌為星宇視
訊工程有限公司（下稱星宇公司）股東，星宇公司適逢週轉困難
，伊乃於劉鍾斌表示要以前開土地抵押借款時，告知「星宇公司
」另名股東詹慕山，詹慕山稱可由他找人貸款，先借予劉鍾斌新
台幣（下同）二十萬元，不過要設定較高的抵押權，其他的部分
作為星宇公司之週轉金。是劉鍾斌將土地所有權狀、印鑑證明交
給伊，伊再持交詹慕山去借款等語（見原法院上訴卷第三十四頁
）。如果無訛，土地所有權狀、印鑑證明等既係劉鍾斌交付被告
後轉交詹慕山辦理抵押權設定，向沈其晃借款，能否謂被告對設
定抵押之事不知情？原判決未詳加勾稽論明，遽謂不足證明被告
知情，並參與犯罪，而為被告有利之認定，尚嫌速斷。又設定抵
押權借得款項後，何以借款均供星宇公司使用，而未將劉鍾斌需
用之二十萬元交付劉鍾斌，被告亦未過問？另辦妥抵押借款後，
有無將所有權狀返還劉鍾斌？所有權人劉陳淑子是否同意無條件
提供其土地為星宇公司設定抵押權，擔保該公司之債務？茍劉陳
淑子僅同意授權設定抵押權借款（二十萬元）供劉鍾斌結婚使用
，而被告等卻擅自設定最高限額三百六十萬元之抵押權，擔保星
宇公司之三百二十八萬零九百三十一元借款，能否謂無逾越授權
範圍，違背劉陳淑子本意設定高額抵押權，不負偽造文書之罪責
？以上疑竇，攸關被告有無偽造抵押權設定契約書之認定。原判
決未予釐清論明，遽為被告無罪之判決，亦嫌調查未盡及理由欠
備。檢察官上訴意旨指摘原判決關於偽造私文書部分不當，非無
理由，應認仍有撤銷原審關於此部分之判決，發回更審之原因。
至被告被訴竊盜及使公務員登載不實部分，因檢察官認與前開偽
造私文書部分，有裁判上一罪之牽連犯關係，基於審判不可分原
則，併予發回，附此敘明。
據上論結，應依刑事訴訟法第三百九十七條、第四百零一條，判
決如主文。
中    華    民    國  九十七  年   十二   月    四    日
                      最高法院刑事第九庭
                          審判長法官  洪  文  章
                                法官  王  居  財
                                法官  郭  毓  洲
                                法官  黃  梅  月
                                法官  邱  同  印
      本件正本證明與原本無異
                                      書  記  官
中    華    民    國  九十七  年   十二   月    九    日
                                                      Ｅ


司法院資訊處製作；財團法人民間司法改革基金會備份。
